【裁判字號】    99,交聲更,1
【裁判日期】    990324
【裁判案由】    違反道路交通管理處罰條例聲明異議
【裁判全文】
臺灣雲林地方法院交通事件裁定         99年度交聲更字第1號
原處分機關  交通部公路總局嘉義區監理所雲林監理站東勢分站
異  議  人
即受處分人  甲○○
上列異議人即受處分人因違反道路交通管理處罰條例案件，對於
交通部公路總局嘉義區監理所雲林監理站東勢分站98年11月26日
所為之裁決處分（原處分案號：勞監裁字第裁71-BB0000000號）
，聲明異議，異議人不服本院交通法庭98年12月29日所為98年度
交聲字第214 號裁定，提起抗告，經臺灣高等法院臺南分院於98
年2 月8 日以99年度交抗字第31號裁定撤銷發回更審，本院裁定
如下：
    主  文
原處分撤銷。
甲○○駕車行經有燈光號誌管制之交岔路口闖紅燈，處罰鍰新臺
幣壹仟捌佰元，並記違規點數點。
    理  由
一、原處分意旨略以：受處分人即異議人甲○○於民國98年9 月
    8 日下午3 時47分許，騎乘車牌號碼908-ETP 號重型機車，
    行經有燈光號誌管制之高雄市○○路與興仁路交岔路口處紅
    燈右轉，遭高雄市政府警察局交通大隊警察依採證照片製單
    逕行舉發，原處分機關復以違規事實明確，依道路交通管理
    處罰條例第53條第2 項之規定，裁處異議人罰鍰新臺幣（下
    同）600 元，並記違規點數3 點。
二、聲明異議意旨略以：(一)、前有民眾因趕掛急診，於紅燈右轉
    被拍照，急診後騎車回家時經過原路，看到好幾臺機車紅燈
    右轉未被拍照，因而向高雄市政府交通局申訴，轉由高雄市
    政府警察局處理，以「機車紅燈右轉時，車輪未壓過測照設
    備埋設於路面之感應線圈，測照設備未感應機車通過訊號，
    不會啟動相機拍照」回覆，足見感應線圈用於取締機車違規
    會有疏漏不公情事，警察機關所用感應線圈照相儀器應係取
    締汽車違規所用，因機車會在感應線圈範圍兩段式左轉，用
    於逕行取締機車交通違規時會有瑕疪，在待轉停等時如再移
    動就拍照，違反公正原則，且以機車偶然性被照相違規因素
    ，選擇性決定舉發，顯有違公平原則。(二)、本案舉發照片第
    1 張顯示車輛時速為零，足見異議人車輛非行駛中通過停止
    線，且車輛是由興仁路小巷子出來（由西向東），在被照相
    地點待轉（改走德昌路【由南向北】），再變換至機車道停
    止線前停等，異議人基於安全，以兩段式左轉方式行車有何
    不對，交通法規亦無規定「無待轉區○路段不得兩段式左轉
    。(三)、又警方所稱異議人騎乘本案車輛於紅燈亮起後8.47及
    9.27秒時，猶超越停止線且車體有右轉跡證，是憶測之詞，
    本案採證照片僅可佐證機車在停等，無法證明本案機車不是
    兩段式轉彎待轉停後變換至機車道停等，且有可能是另一部
    機車違規，另採證照片中德昌路方向有一部雙人騎乘機車越
    線，因相片中攤販攤架帆布遮蔽而得予免舉發，難道說機車
    在機車道停等時因禮讓車輛而轉換至汽車道停止線附近停等
    就是闖紅燈嗎，警察機關認事用法不符「無罪推定」、「罪
    證有疑利於被告」法理基本原則，舉發及裁罰單位未審酌採
    證儀器及相片之可信度已有瑕疪，違反行政法上信賴保護原
    則，仍執意處罰，侵害受處分人權益，徒增人民之訟累云云
    。
三、按停止線，係用以指示行駛車輛停止之界限，車輛停止時，
    其前懸部分不得伸越該線；車輛面對圓形紅燈表示禁止通行
    ，不得超越停止線或進入路口，道路交通標誌標線號誌設置
    規則第170 條第1 項、第206 條第5 款第1 目分別定有明文
    。又按交岔路口有繪設路口範圍者，車輛無視於紅燈警示，
    有穿越路口之意圖，而車身已伸入路口範圍亦視同闖紅燈；
    無繪設路口範圍者，以車輛無視於紅燈號誌，而有穿越路口
    之企圖，其車身並已伸越停止線並足以妨害其他方向人（若
    有行人穿越道）、車通行者亦以闖紅燈論處；若僅車身伸越
    停止線則以不遵守標線指示視之，有交通部82年4 月22日交
    路字第009811號函闡釋在案。再按汽車駕駛人，行經有燈光
    號誌管制之交岔路口闖紅燈者，處1,800 元以上5,400 元以
    下罰鍰；汽車駕駛人有道路交通管理處罰條例第53條情形者
    ，除依原條款處罰鍰外，並予記點3 點，道路交通管理處罰
    條例第53條第1 項、第63條第1 項第3 款亦分別定有明文。
    而汽車駕駛人，行經有燈光號誌管制之交岔路口闖紅燈者，
    依違反道路交通管理事件統一裁罰基準及處理細則第44條第
    1 項及違反道路交通管理事件統一裁罰基準表（下稱基準表
    ）之規定，尚須依行為人所駕駛車輛之種類及有無在應到案
    日期前到案等2 項因素決定應對行為人所處罰鍰之數額。是
    行為人如係騎乘機器腳踏車即機車，行經有燈光號誌管制之
    交岔路口闖紅燈而為警舉發，於舉發通知單上所載之應到案
    日期前到案聽候裁決，經處罰機關調查後仍認定其有上開違
    規行為者，依違反道路交通管理事件統一裁罰基準及處理細
    則第44條第1 項及基準表之規定，應對該行為人處以1,800
    元之罰鍰，並記違規點數3 點。
四、經查：
(一)、查異議人騎乘上開機車於98年9 月8 日15時47分許，行經上
    開路口之際，遭舉發有駕機車行經有燈光號誌管制之交岔路
    口紅燈右轉行為之違規行為，致原處分機關據此裁處異議人
    罰鍰600 元及記違規點數3 點等情，有卷附違規採證彩色照
    片、高雄市政府警察局BB0000000 號舉發違反道路交通管理
    事件通知單及交通部公路總局嘉義區監理所雲林監理站東勢
    分站98年11月26日勢監裁字第裁71-BB0000000號道路交通管
    理事件裁決書等件在卷可按，堪以認定。
(二)、依卷附當日第1 張逕行舉發照片所顯示（見本院卷1 第27頁
    ）：上開機車係於行向燈號顯示紅燈後第8.47秒越過停止線
    ，並同時啟動取締違規照相機，而異議人行向遠端燈號明確
    顯示紅燈；卷附當日第2 張逕行舉發照片顯示（見本院卷1
    第27頁）：前開機車於紅燈亮起第9.27秒時，猶仍以時速14
    公里之速度，駛入行人穿越道位置，而斯時異議人行向遠端
    之燈號，亦明確顯示為紅燈。從而，由上開逕行舉發照片內
    容加以研判，足認異議人乃係在行向紅燈號誌亮起後，執意
    越過停止線繼續前行，並已駛入垂直行向之行人穿越道，而
    有影響該行向用路人安全之虞。再者，證人即高雄市警察局
    交通警察大隊員警即乙○○於本院證述：本件就是因為已經
    變為紅燈，主機已經啟動，異議人在紅燈亮起8.47秒通過感
    應到線圈，才會被拍到第一張，且有繼續行駛，紅燈亮起9.
    27秒時，拍攝第二張等語（見本院卷2 第22頁背面），及參
    以高雄市政府警察局交通警察大隊99年3 月10日高市警交三
    字第0990005135號函所所載：「二、本大隊微電腦闖紅燈照
    相機係採線圈感應式啟動，採證相片顯示時間、紅燈啟亮秒
    數及車道，當號誌轉為紅燈，車體通感應線圈時方能啟動相
    機執行測照。查本案違規車輛係於本市○○路與興仁路違規
    ，所埋設之感應線圈係於停止線前後各1 組，當號誌變換為
    紅燈時，違規照相設備即為等待中，當車輛接觸感應線圈時
    傳輸至主機啟動拍照。三、經調閱該車違規採照片數據顯示
    L1為第1 車道車輛所違規，第一張照片紅燈已啟亮8.47秒時
    通過感線圈超越停止線，且繼續行駛，第二張為9.27秒，該
    車確於紅燈時跨越通過停止線。四、本件違規採證照片第1
    張顯示違規車速「--」係為0 ，因本大隊所購置之微電腦闖
    紅燈自動測速照相設備，第1 張採證照片並不會顯示車速，
    車速會顯示於第2 張照片，係由違規車輛接觸第1 組線圈後
    繼續行駛再接觸第1 組線圈，從第1 組及第2 組之時間差，
    電腦所測得數據換算速率，顯示於第2 張照片中，速度為14
    公里」，有該函附卷可參（見本院卷2 第10頁至第11頁），
    足見異議人乃係在行向紅燈號誌亮起8 秒後，執意越過停止
    線繼續前行，且以時速達14公里，駛至行人穿越道位置上，
    依前開說明，異議人確有闖紅燈之違規行為無訛。
(三)、異議人辯稱：本案舉發照片第1 張顯示車輛時速為零，足見
    異議人車輛非行駛中通過停止線云云。查證人乙○○於本院
    證稱：「（請說明之前在本院庭呈的舉發照片第一張，所顯
    示的違規車速是「--」是何意？）表示為○。」「（為何是
    ○？）有二個線圈，若經過第一個線圈時是不會顯現速度，
    要到第二個線圈時才會顯現速度，故自動照相設備是從第一
    線圈到第二線圈的時間差，將速度測出來，不是代表他的速
    度是○，也就是他是在動的狀態，他有壓住二組線圈，從二
    組線圈的時間差顯現速度等語（見本院卷2 第22頁背面）。
    佐以卷附高雄市政府警察局交通警察大隊99年3 月10日高市
    警交三字第0990005135號函所載：「四、本件違規採證照片
    第1 張顯示違規車速「--- 」係為0 ，因本大隊所購置之微
    電腦闖紅燈自動測速照相設備，第1 張採證照片並不會顯示
    車速，車速會顯示於第2 張照片，係由違規車輛接觸第1 組
    線圈後繼續行駛再接觸第2 組線圈，從第1 組及第2 組之時
    間差，電腦所測得數據換算速率，顯示於第2 張照片中，速
    度為14公里」，有該函附卷可參（見本院卷2 第10頁至第11
    頁），足見異議人係在行駛中車輪胎，壓過停止線，並非處
    於停止狀態甚明，則異議人辯稱：本案舉發照片第1 張顯示
    車輛時速為零，異議人車輛非行駛中通過停止線云云，無足
    採信。
(四)、異議人又辯稱：我當時是由興仁路小巷子出來（由西向東）
    ，在被照相地點待轉（改走德昌路【由南向北】），待轉停
    等時，如再移動就拍照云云。查卷附高雄市政府警察局交通
    警察大隊99年3 月10日高市警交三字第0990005135號函所附
    之現場圖所示（見本院卷2 第12頁），本件舉發位置之停止
    線前後各有一組線圈。該停止線前後有二組線圈，係由違規
    車輛接觸第1 組線圈後，繼續行駛再接觸第2 組線圈，始會
    拍攝2 張照片，業如前述。而依卷內所附之舉發照片及上開
    函文所附之現場圖、照片（見本院卷2 第12頁至第17頁），
    縱如異議人所言，當時所騎乘之機車係從興仁路小巷子出來
    （由西向東）要兩段式左轉待轉，則其行車動線應係在照片
    所示之行人穿越道前方待轉，理應不會通過該路口之所設置
    之二組線圈始對。佐以證人乙○○於本院證稱：「若有人在
    綠燈時已經停在停止線前面時，之後變為紅燈時他再駛離的
    話，不會被拍照」「（依照異議人主張他是由興仁路駛出，
    由西向東，在被照相地點待轉，改走德南路由南向北，再變
    換至機車道停止線前，有何意見？）依照我們的採證照片，
    他的車子有壓到感應線圈，故異議人的主張不可能成立，因
    為我們的感應線圈前後都有，第一組線圈壓到就已經啟動，
    若繼續行駛壓到第二組的感應線圈，就拍第一張照片，有繼
    續行駛的話，又拍第二張照片，速度比較慢的話就會停在行
    人穿越道，若速度快的話，就會通過行人穿越道」等語（見
    本院卷2 第22頁背面、第23頁背面）。參以本案路口並未設
    立二段式轉彎待轉區供機車至待轉區等停，觀之本案採證照
    片自明。則異議人辯稱：自己係在待轉停等時，移動被照云
    云，並非事實，無法採信。又縱認異議人所騎乘之機車從興
    仁路小巷子出來要兩段式左轉，所停之位置係在該路口之停
    止線後面，然異議人之行進方向已轉為紅燈，本應在停止線
    前暫停等候，始為正辦，實難以要二段式左轉，而作為嗣後
    闖越紅燈之免責事由，附此敘明。
(五)、至於證人王明正及乙○○固均於本院證述：依舉發之照片，
    異議人車體有偏右，所以我們認定他紅燈右轉等語，對此，
    異議人否認有紅燈右轉之意圖，且本件既無證據足認異議人
    之車輛是要紅燈右轉，則證人王明正及乙○○之上開證詞，
    尚不足為異議人有利之認定。又證人王明正於本院證稱：「
    因為這個是丁字路口，左邊是一條小巷子，沒有路。」、「
    （問：這裡沒有設置二段式待轉區？）對，沒有。這種情況
    在高雄常常發生，常常有當事人不瞭解。」等語，然異議人
    係在行向紅燈號誌亮起8 秒後，執意越過停止線繼續前行，
    且以時速達14公里，駛至行人穿越道位置上，並無兩段式左
    轉而壓過停止線之情形，業如前述，則證人王明正之上開證
    詞，亦不足為異議人有利之認定。又異議人主張當時有其他
    違規車輛，警方因故未予取締，故其不應受罰，惟「不法無
    平等可言」，異議人對其違規行為，不能援引平等權主張其
    行為合法免罰，異議人上開抗辯，亦不足為警方無憑取締，
    異議人應予免罰之依據，均併此敘明。
五、綜上所述，異議人於98年9 月8 日15時47分許，騎乘上開機
    車行經交岔路口有闖越紅燈之行為違規行為，已堪認定，從
    而原處分意旨依道路交通管理處罰條例第53條第2 項予以裁
    罰，顯有違誤之處。依道路交通管理處罰條例第89條規定，
    法院受理有關交通事件，準用刑事訴訟法之規定，又依刑事
    訴訟法第370 條前段規定：「由被告上訴或為被告利益而上
    訴者，第二審法院不得諭知較重於原審判決之刑」，即所謂
    「不利益變更禁止原則」，惟該原則僅限於原判決適用法條
    並無不當時始有其適用，苟原判決有適用法條不當之情形時
    ，第二審法院即得撤銷原判決，另為適法之判決而諭知較重
    原審之刑，此參諸刑事訴訟法第370 條後段自明。再依道路
    交通案件處理辦法第20條規定：「交通法庭認為聲明異議有
    理由或聲明異議雖無理由，而原處分不當或違法者，應以裁
    定將原處分經聲明異議部分撤銷，並自為裁定。」觀之，足
    徵原處分機關之處分如有不當或違法時，交通法庭自應撤銷
    原處分，另為適法之裁定。因此，本件聲明異議意旨雖非可
    採，然原處分既有前開可議之處，自應由本院予以撤銷，並
    諭知如主文第2 項之裁罰，以資適法。
六、據上論斷，應依道路交通案件處理辦法第20條前段，裁定如
    主文。
中    華    民    國    99    年    3     月    24    日
                  交通法庭  法  官  文昌
以上正本證明與原本無異。
如不服本裁定，應於裁定送達後5 日內向本院提出抗告狀（須附
繕本）。
                            書記官  張簡純靜
中    華    民    國    99    年    3     月    24    日

司法院資訊處製作；財團法人民間司法改革基金會備份。
